臺灣高雄地方法院民事判決　　　　　　　100年度訴字第670號
原　　　告　胡順智
被　　　告　胡順文
訴訟代理人　侯勝昌律師
　　　　　　陳正男律師
　　　　　　朱淑娟律師
複代理人　　陳裕文律師
上列當事人間請求返還不當得利事件，本院於民國100年8月3日
言詞辯論終結，判決如下：
    主      文
原告之訴及假執行之聲請均駁回。
訴訟費用由原告負擔。
    事實及理由
一、按訴狀送達後，原告不得將原訴變更或追加他訴，但擴張或
    減縮應受判決事項之聲明者，不在此限。民事訴訟法第255
    條第1 項第3 款定有明文。原告依據不當得利之法律關係，
    起訴請求被告被告給付新臺幣（下同）1,521,591 元，及自
    起訴狀繕本送達翌日起至清償日止，按週年利率百分之5計
    算之利息。嗣於訴狀送達後，依據同一請求權基礎，變更聲
    明請求被告給付1,653,000 元及其中1,500,000 元自起訴狀
    繕本送達翌日起，其餘153,000 元自民國100 年6 月22日起
    ，均至清償日止，按週年利率百分之5 計算之利息。原告所
    為訴之變更，核屬擴張應受判決事項之聲明，合於前述規定
    ，應予准許。
二、原告主張：訴外人即兩造母親胡蔡甘與父親胡清竭共同育有
    兩造及訴外人胡順瓊、邱胡秀玉，共4 名子女，胡清竭於74
    年8 月29日死亡後，胡蔡甘年老體衰，已不能維持生活，本
    應由4 名子女共同負擔扶養義務，實際上僅由原告、邱胡秀
    玉負擔，自74年8 月29日起至99年8 月29日止，原告平均每
    月支出胡蔡甘之扶養費20,000元，共25年（300 個月），合
    計6,000,000 元。胡順瓊於92年1 月7 日死亡，自74年8 月
    29日起至92年1 月6 日止（共208 個月），被告應負擔4 分
    之1 之扶養費，自92年1 月7 日起至99年8 月29日止（共92
    個月），被告應負擔3 分之1 之扶養費，原告先行墊付被告
    應負擔之扶養費，被告受有利益，為此依民法第179 條規定
    ，提起本訴等語，並聲明：(一)被告應給付原告1,653,000 元
    及其中1,500,000 元自起訴狀繕本送達翌日起，其餘153,00
    0 元自100 年6 月22日起，均至清償日止，按週年利率百分
    之5 計算之利息。(二)願供擔保，聲請宣告假執行。
三、被告則以：胡蔡甘於胡清竭生前，與胡清竭共同經營鐘錶眼
    鏡行，頗有積蓄，胡清竭死亡後，胡蔡甘雖有部分時候與原
    告同住，部分時候與邱胡秀玉同住，然尚能以積蓄維生，並
    無受子女扶養之必要。81年間邱胡秀玉喪偶，胡蔡甘均與邱
    胡秀玉同住，未與原告同住，胡蔡甘仍係以自己之財產維持
    生活，並無受子女扶養之必要。98年8 月間胡蔡甘於邱胡秀
    玉住處跌倒後，始提出子女輪流扶養之請求，兩造、邱胡秀
    玉、訴外人即胡順瓊配偶胡江秀珠乃協議自98年9 月起，4
    人輪流扶養胡蔡甘，並各自負擔輪流扶養期間之費用，足見
    於98年9 月以前胡蔡甘應可以自己之財產維持生活。嗣胡蔡
    甘於99年間第2 次跌倒，於同年7 月中旬住進安養中心，99
    年7 月、8 月之安養中心費用，亦係以胡蔡甘之存款支付，
    原告並無為被告墊付胡蔡甘扶養費之情事。倘認胡蔡甘自74
    年8 月起有受子女扶養之必要，胡蔡甘每月所需扶養費僅4,
    000 元，原告主張之扶養費金額過高；此外，原告主張之不
    當得利請求權，自74年8 月29日起至84年8 月29日止，共計
    11年，已罹於15年之請求權時效，被告得拒絕給付等語置辯
    。並聲明：(一)原告之訴駁回。(二)如受不利判決，願提供擔保
    ，聲請宣告免為假執行。
四、兩造不爭執事實：
  (一)胡蔡甘與胡清竭共同育有兩造、胡順瓊、邱胡秀玉，共4 名
    子女。
  (二)胡清竭於74年8 月29日死亡，胡順瓊於92年1 月7 日死亡。
五、本件爭點：
  (一)原告之不當得利請求權，有無罹於時效之情形？
  (二)胡蔡甘自74年8月29日起至99年8月29日止，有無不能維持生
    活而需子女扶養之情事？
  (三)承上，如有，原告是否支出胡蔡甘所需之扶養費？金額若干
    ？被告應負擔之扶養費為若干？原告得請求被告返還之扶養
    費金額為若干？
六、得心證理由：
  (一)原告之不當得利請求權，有無罹於時效之情形？
    1.按請求權，因15年間不行使而消滅。但法律所定期間較短
      者，依其規定，民法第125 條定有明文。原告主張其自74
      年8 月29日起至99年8 月29日止，墊付被告應負擔之胡蔡
      甘扶養費，依據不當得利之法律關係，請求被告返還。依
      首揭規定，原告之不當得利請求權，於15年間不行使而消
      滅。
    2.經查：原告於99年11月15日向本院起訴請求被告返還不當
      得利，有民事起訴狀本院所蓋收文戳章可憑（司家調字卷
      第2157號），則原告主張自74年8 月29日起至84年11月15
      日止，墊付被告應負擔之胡蔡甘扶養費部分，對被告之不
      當得利請求權，自原告起訴時回溯，已逾15年，被告抗辯
      原告不得請求74年8 月29日起至84年8 月28日止，共計11
      年之不當得利，核屬有據，原告此部分請求，自不應准許
      。至於原告請求被告返還84年8 月29日起至84年11月15日
      止之不當得利部分，被告未以時效抗辯拒絕給付，原告請
      求被告返還自84年11月16日起至99年8 月29日止之不當得
      利部分，則未罹於時效。原告是否能請求被告返還84年8
      月29日起至99年8 月29日止之不當得利，仍待審究，詳後
      述。
  (二)胡蔡甘自74年8月29日起至99年8月29日止，有無不能維持生
    活而需子女扶養之情事？
    1.按當事人主張有利於己之事實者，就其事實有舉證之責任
      。民事訴訟法第277 條前段定有明文。次按民法第1117條
      第1 項規定，受扶養權利者，以不能維持生活而無謀生能
      力者為限，而同條第2 項僅規定，前項無謀生能力之限制
      ，於直系血親尊親屬不適用之，並非規定前項不能維持生
      活之限制，於直系血親尊親屬不適用之。是直系血親尊親
      屬，如能以自己財產維持生活者，自無受扶養之權利。原
      告主張胡蔡甘自74年8 月29日起至99年8 月29日止，有不
      能維持生活而需子女扶養乙情，被告對於胡蔡甘自98年9
      月起不能維持生活，而由兩造、邱胡秀玉、胡江秀珠輪流
      扶養之事實，並不爭執，惟否認胡蔡甘自74年8 月29日起
      至98年8 月31日止，有不能維持生活而需子女扶養之情事
      ，並以前揭情詞為辯。則原告就其主張有利於己之事實，
      應負舉證之責。又原告主張被告應返還自74年8 月29日起
      至87年8 月28日止之不當得利之請求權，已罹於時效，被
      告得拒絕給付，業如前述，又被告對於胡蔡甘自98年9 月
      起不能維持生活，而由兩造、邱胡秀玉、胡江秀珠輪流扶
      養之事實，未為爭執，則胡蔡甘自98年9 月起有受扶養之
      權利，亦可認定。是以下僅就原告主張自87年8 月29日起
      至98年8 月31日止之不當得利請求權部分，胡蔡甘是否有
      不能維持生活而需子女扶養之情事，予以論述，核先敘明
      。
    2.原告主張胡清竭死亡時之遺產僅有價值60,000餘元之土地
      ，胡蔡甘名下亦無任何財產，胡蔡甘於胡清竭死亡後，確
      有不能維持生活而需子女扶養之情事，雖提出遺產稅免稅
      證明書、財政部高雄市國稅局財產歸屬資料清單為其論據
      。然胡蔡甘自84年起至99年止，每年均有定期存款，金額
      100,000 元至500,000 元不等，有中華郵政股份有限公司
      （下稱中華郵政）高雄郵局100 年7 月6 日高營字第1001
      801502號函附存單號碼清單、交易活動詳情表附卷可稽。
      此外，胡蔡甘於高雄郵局之00000000000000號活期存款帳
      戶之交易紀錄顯示，自82年10月13日起至98年8 月25日止
      ，陸續有存款、提款，交易頻繁，每月均有結存金額約10
      ,000元，結存金額甚至曾高達100,000 餘元，亦有中華郵
      政100 年5 月2 日高營字第1001801018號函附交易詳情可
      參。顯然胡蔡甘自84年至98年8 月止，仍有存款，參照84
      年至98年高雄市每人每月最低生活費之標準，為5,000 元
      至11,309元，胡蔡甘之定期、活期存款金額，尚非不能維
      持其生活之情形，原告主張胡蔡甘自84年8 月29日起至98
      年8 月31日止，有受子女扶養之權利，難予採信。
    3.原告雖謂其每月給予胡蔡甘3,000 元之零用金及過年過節
      給胡蔡甘紅包，胡蔡甘始能累積上述活期、定期存款等情
      ，然被告否認之。原告就此部分事實，並未舉證證明之，
      諉無足採。
    4.證人邱胡秀玉雖到庭證稱：胡清竭死亡後，胡蔡甘均與原
      告同住，直到伊配偶死亡後，才偶爾與伊同住，胡蔡甘與
      原告同住時，生活費用都由原告支付，與伊同住時，則由
      伊支付，胡蔡甘名下並無財產等語（本院卷第78頁）。然
      證人邱胡秀玉亦證稱：胡蔡甘是否有存款伊不知道，後來
      胡蔡甘有累積一些積蓄差不多是400,000 元，預備作為胡
      蔡甘之喪葬費用等語，核與前述胡蔡甘有活期、定期存款
      之事實相符。縱使胡蔡甘於胡清竭死亡後，曾有段時間與
      原告同住，並由原告支出生活費，然胡蔡甘既然有存款，
      尚非不能以自己之財產維持生活，即不得以胡蔡甘之積蓄
      另有他用而謂其有受扶養之權利，原告於此種情況下為胡
      蔡甘支出生活費用，亦僅係於胡蔡甘受扶養權利以外之道
      德上給付，猶未能以此反推胡蔡甘有不能維持生活而需子
      女扶養之情形。
    5.證人胡江秀珠證稱：於98年間胡蔡甘跌倒之前，從未要求
      負擔生活費，如果有的話，大家一定會負擔等語（本院卷
      第83頁），對照證人邱胡秀玉、胡江秀珠即胡順瓊配偶、
      吳秀霞均證稱：因胡蔡甘於98年間跌倒，開始由兩造、邱
      胡秀玉及胡江秀珠輪流照顧，胡蔡甘輪流住在邱胡秀玉、
      胡江秀珠住處，輪到到兩造照顧時，由兩造分別前往邱胡
      秀玉住處照顧胡蔡甘，胡蔡甘於99年6 月間又跌倒之後，
      才將胡蔡甘送至安養中心等語（本院卷第79、80、82、83
      、86頁），可見胡蔡甘於98年間跌倒後，被告與原告、邱
      胡秀玉、胡江秀珠輪流照顧胡蔡甘，並未拒卻。衡情，倘
      胡蔡甘自84年8 月29日起已有不能維持生活而需子女扶養
      之情形，何以胡蔡甘或與胡蔡甘同住之原告、邱胡秀玉，
      未曾要求被告或胡江秀珠負擔，遲至胡蔡甘於98年間跌倒
      後，始要求被告、胡江秀珠與原告、邱胡秀玉輪流照顧。
      原告主張胡蔡甘84年8 月29日起至98年8 月31日止，有不
      能維持生活而需子女扶養之情形，尚難信為真實，自無可
      採。
  (三)承上，如有，原告是否支出胡蔡甘所需之扶養費？金額若干
    ？被告應負擔之扶養費為若干？原告得請求被告返還之扶養
    費金額為若干？
    1.原告無法證明胡蔡甘自84年8 月29日起至98年8 月31日止
      ，有不能維持生活而需子女扶養之情形，則縱使其曾支出
      胡蔡甘之日常生活費用，亦不能認係代墊被告應負擔之扶
      養費，而謂被告受有此部分利益，原告請求被告返還此部
      分不當得利，要無理由。
    2.胡蔡甘自98年9 月1 日起雖有受扶養之權利，然胡蔡甘於
      98年8 月跌倒後返家，即未與原告同住，已為原告所陳明
      ，且依上述證人邱胡秀玉、胡江秀珠之證詞，可知胡蔡甘
      於98年間跌倒，開始由兩造、邱胡秀玉、胡江秀珠輪流扶
      養後，原告即未代墊被告應負擔之胡蔡甘扶養費之情形，
      原告請求被告返還此部分不當得利，亦非有理，不應准許
      。
七、綜上所述，原告依據民法第179 條之規定，請求被告給付原
    告1,653,000 元及其中1,500,000 元自起訴狀繕本送達翌日
    起，其餘153,000 元自100 年6 月22日起，均至清償日止，
    按週年利率百分之5 計算之利息，並無理由，應予駁回。原
    告之訴既經駁回，則其假執行之聲請，因訴之駁回而失所附
    麗，併予駁回之。
八、據上論結，本件原告之訴為無理由，依民事訴訟法第78條，
    判決如主文。
中    華    民    國  100     年    8     月    17    日
                  民事第三庭    法  官  陳宛榆
以上正本係照原本作成。
如對本判決上訴，須於判決送達後20日內向本院提出上訴狀。如
委任律師提起上訴者，應一併繳納上訴審裁判費。
中    華    民    國  100     年    8     月    17    日
                                書記官  周耿瑩